【裁判字號】    94,訴,2433
【裁判日期】    950413
【裁判案由】    搬遷補償
【裁判全文】
臺北高等行政法院判決
                                     94年度訴字第2433號
                              .
原      告  甲○○
被      告  經濟部標準檢驗局花蓮分局
代  表  人  陳光華（代理分局長）
訴訟代理人  丙○○
            乙○○
上列當事人間因搬遷補償事件，原告不服經濟部中華民國94年6
月7日經訴字第09406161230號訴願決定，提起行政訴訟。本院判
決如下：
    主  文
原告之訴駁回。
訴訟費用由原告負擔。
    事  實
一、事實概要：原告於53年間原任職於被告處，並獲配借住被告
    經管之眷舍（坐落花蓮市○○街134號），迨67年6月20日調
    至經濟部標準檢驗局台中分局（以下簡稱台中檢驗分局）服
    務，嗣於70年間辦理退休，因未依66年4月8日修正發布之事
    務管理規則（已於94年6月29日廢止，以下簡稱行為時事務
    管理規則）第9編第20條規定，於調職後3個月內交還借用之
    眷舍，經被告分別於89年12月20日、93年5月11日及93年6月
    17日函請原告交還眷舍或配合辦理，詎原告仍不歸還，雙方
    乃於93年8月24日開會協調，由原告填具切結書同意於93年
    11月24日前自行繳還該借用之眷舍。嗣原告以被告未承諾照
    顧退休人員生活為由，分別於93年10月間、11月間及12月1
    日函請被告或行政院人事行政局退返其所立切結書，並請求
    續住原眷舍或發給搬遷費，經被告分別於93年10月22日、93
    年11月25日、93年12月7日及經濟部標準檢驗局於93年12月
    10日函復原告略以原告經審定為非合法現住人，故請求搬遷
    補助費之發給與規定不符等語，而予以否准原告所請。原告
    不服，提起訴願，遭決定不受理，遂向本院提起請求被告應
    給付搬遷補償費新台幣（下同）1,800,000元及利息之行政
    訴訟。
二、兩造聲明：
  (一)原告聲明：
    1.被告應給付原告新台幣1,800,000元，及自本訴狀繕本送
      達翌日起至清償日止，按年息5%計算之利息。
    2.訴訟費用由被告負擔。
  (二)被告聲明：
    1.駁回原告之訴。
    2.訴訟費用由原告負擔。
三、兩造爭點：原告是否為合法配住系爭眷舍之現住人，而有請
              求被告給付搬遷補助費1,800,000元之公法上給
              付請求權？
  (一)原告主張之理由：
    1.查原告於53年間由花蓮區農林改良場調至被告服務，獲配
      借住系爭眷舍，67年6月20日調至台中分局任職並於70年
      間辦理退休，迄今仍住於該眷舍，其間未曾接獲被告通知
      原告因不符法律規定而應搬遷。因系爭眷舍屋齡大約70、
      80年，其間歷經數十次風災地震不堪居住，原告乃於79年
      間自費修繕，詎料被告派員即訴外人吳勝信、李永年屢次
      到場察看，並來函告知原告自行修繕一事係屬違法，應自
      行拆除復原等情，然何以被告未於原告調至台中分局任職
      時即告知原告繼續占用該眷舍係屬違法？原告於93年間向
      被告提出陳情，申訴擬續住原配眷舍或申請搬遷補償費，
      被告亦未曾來函或以口頭通知原告續住原配住眷舍係屬違
      法，益見被告確有重大失職之嫌。
    2.次查原告填具切結書僅表明願放棄原配宿舍並可獲搬遷補
      償費1,800,000元，有被告文函可資證明，原告業已搬離
      系爭眷舍，租屋住於花蓮市○○○街39號2樓，有租賃契
      約為憑。是被告逕以切結書認定原告同意於93年11月24日
      前自行繳還系爭宿舍，迨原告搬離系爭眷舍後卻又拒絕核
      發補償金，違反誠信原則及信賴保護原則至明。
    3.又被告係以行為時事務管理規則第9編第20條「調職或離
      職人員，應在3個月內遷出宿舍．．．。」規定作為否准
      原告所請之依據，惟行政院74年5月18日（74）台人政肆
      字第14927號函釋明示於72年5月1日前經合法配住之退休
      人員准予續住至宿舍處理時為止，此與中央各機關學校國
      有眷舍房地處理要點（以下簡稱處理要點）第3點謂合法
      現住人係72年5月1日以前依法配住眷舍者，行政機關即不
      得訴請遷讓房屋之旨相同，可知本件之爭點在於原告是否
      為合法配住人。經查原告於53年間奉調被告任職，當時即
      獲配借用系爭眷舍，迄67年間調至台中分局並於70年間退
      休，原告於台中分局並無宿舍可配，亦無支領房屋津貼，
      且原告之眷屬仍居住系爭眷舍，原告每週往返於台中花蓮
      間，均未被告知係違法占用而應遷離，顯見被告當時亦認
      原告仍得借用系爭眷舍。另被告於92年間為處理包括系爭
      眷舍在內之國有土地時，亦認定原告係合法現住人而核報
      補償金1,800,000元在案，有被告國有宿舍及眷舍房地加
      強處理方案（以下簡稱處理方案）「騰空標售名冊」影本
      1份附卷可稽，益證原告確係合法現住人。是被告應給付
      原告1,800,000元，及自本訴狀繕本送達翌日起至清償日
      止，按年息5%計算之利息。
  (二)被告答辯之理由：
    1.按「調職或離職人員，應在3個月內遷出宿舍．．．逾期
      不遷，以占用公產及交代不清，依法處理。」，為行為時
      事務管理規則第9編第20條所明定。次按「現住人不合第1
      項規定者，各機關學校應通知其於3個月內返還；如拒不
      返還，應依法訴追，並提返還不當得利之訴。收回之眷舍
      房地，各機關學校如經檢討無保留公用必要，應層報行政
      院核定處理方式後，點交國有財產局依法處理。」，復為
      處理要點第3點第3項所規定。又按「陸、處理方式：．．
      ．二、眷舍房地部分：．．．（四）依法訴追：參照行政
      院82年12月2日台82人政肆字第48309號函規定被非法占用
      宿舍之處理模式，宜先由管理機關派員勸說，並以正式公
      文或委託律師寄發存證信函催告等方式告知遷還期限，並
      告知占用人，如仍拒不搬遷，即提訴訟且一併提返還不當
      得利之訴。收回之房地，管理機關如經檢討無保留公用必
      要，層報行政院核定處理方式後，點交國產局依法處理。
      」，處理方案第6點定有明文。
    2.查系爭眷舍房地為被告所經管，而經濟部標準檢驗（總）
      局及各分局均為獨立機關，各分局配予所屬員工使用之宿
      舍產權均為各分局所有，是原告所稱現占住眷舍係同屬經
      濟部標準檢驗局為管理機關等語，實為誤解。次查原告經
      被告審定為非處理要點第3點所稱之合法現住人，係由於
      原告於67年6月20日調至台中分局，並於該分局辦理退休
      ，其與被告就系爭眷舍之使用借貸關係業於原告調職至台
      中分局時已終止，依法即應返還系爭眷舍，而被告就本件
      返還占用公有宿舍案，業依前開法條規定於93年12月14日
      委任律師依法提起訴訟並繳交裁判費，經臺灣花蓮地方法
      院於94年5月20日以93年重訴字第52號判決原告應將系爭
      眷舍房地遷讓返還被告確定在案，是原告非合法現住人洵
      堪認定，其請求發給搬遷補償費顯無理由，所訴應予駁回
      。
    理  由
一、本件起訴時被告之代表人為吳勝信，嗣於本件訴訟程序進行
    中變更為陳光華，茲由其聲明承受訴訟，核無不合，應予准
    許，合先敘明。
二、按「調職或離職人員，應在3個月內遷出宿舍．．．逾期不
    遷，以占用公產及交代不清，依法處理。」，為行為時事務
    管理規則第9編第20條定有明文。又按「現住人不合第1項規
    定者，各機關學校應通知其於3個月內返還；如拒不返還，
    應依法訴追，並提返還不當得利之訴。收回之眷舍房地，各
    機關學校如經檢討無保留公用必要，應層報行政院核定處理
    方式後，點交國有財產局依法處理。」，復為處理要點第3
    點第3項所規定。
三、經查原告提起本件給付訴訟係以其係合法現住系爭眷舍之人
    ，且兩造間有行政契約存在為前提，其主張有給付請求權無
    非係以被告處理方案「騰空標售名冊」提報給付其一次補助
    費發給金額1,800,000元為據。惟查被告92年11月5日經標花
    秘字第09200050950號函（以下簡稱被告92年11月5日函）所
    附處理方案「騰空標售名冊」係被告將所有眷舍住戶名冊彙
    整後報呈總局（即經濟部標準檢驗局）審查，嗣經經濟部標
    準檢驗局審查後，尚須送請行政院核定，此觀公務人員住宅
    及福利委員會（以下簡稱住福會）93年4月27日住福工字第
    0930304034號函所載略以「主旨：有關貴分局經管花蓮市○
    ○街五十一巷一號等四處國有眷舍房地擬辦理騰空標售乙案
    ，請查照。說明一、依行政院人事行政局交下經濟部民國九
    十三年二月十二日經總字第09300024800號函辦理。二、經
    查財政部國有財產局繪製之「國有公用房屋清查表」，花蓮
    市○○段一二八八地號土地有被占用情事，請依『中央各機
    關學校國有眷舍房地處理要點』第五點規定先行處理；．．
    ．．」等字樣即明，是被告既非權責核定機關（行政院），
    亦非執行機關（住福會），上開函及附件乃係屬前置作業中
    之調查程序所為文件，堪以確定。且被告92年11月5日函所
    附處理方案「騰空標售名冊」，究其內容並無任何與原告締
    結行政契約之字樣，亦未就系爭眷舍房地究係如何處理及現
    行一次補助費之發給金額即1,800,000元為任何具體承諾，
    僅係該行政機關即被告就相關業務呈報資料予總局，是該函
    及附件乃行政機關單純之事實通知，尚不對外發生准駁之法
    律上效果，自非行政處分，更無行政契約存在，自無拘束力
    可言，故原告對於被告並無任何可直接行使之給付請求權存
    在，至堪認定。又處理要點第3點第3項所規定之「現住人」
    ，就本件言，係指合法配住系爭眷舍之現住人，然查原告獲
    配借住被告經管之系爭眷舍乃因其於53年間任職於被告處所
    致，此種因任職關係獲配宿舍，核其性質為使用借貸，係屬
    私法關係，該使用借貸之法律關係於原告在67年6月20日調
    至台中檢驗分局服務之際即已終止，原告本應返還系爭眷舍
    ，自不因被告有無通知原告應遷出系爭眷舍而異。況被告依
    住福會93年4月27日函及首揭法條規定，於請求原告返還系
    爭眷舍未果後，業於93年12月14日向臺灣花蓮地方法院提起
    請求返還房屋事件之民事訴訟，並經該院於94年5月20日以
    93 年度重訴字第52號判決原告（即本件被告）勝訴確定在
    案，復有該判決1份在卷足資參照，是原告並非合法現住系
    爭眷舍之人，甚為顯然，原告徒以被告92年11月5日函所附
    處理方案「騰空標售名冊」，即逕謂兩造間有公法行政契約
    之存在，殊屬無據，委無可採。從而原告起訴請求被告給付
    1,800,000元，及自起訴狀繕本送達翌日起至清償日止，按
    年息5%計算之利息，因不具公法上之給付請求權，其訴為無
    理由，應予駁回。
據上論結，本件原告之訴為無理由，依行政訴訟法第98條第3項
前段，判決如主文。
中    華    民    國    95    年     4    月   13     日
                    第四庭審判長  法    官  鄭忠仁
                                  法    官  畢乃俊
                                  法    官  林育如
上為正本係照原本作成。
如不服本判決，應於送達後20日內，向本院提出上訴狀並表明上
訴理由，如於本判決宣示後送達前提起上訴者，應於判決送達後
20日內補提上訴理由書（須按他造人數附繕本）。
中    華    民    國    95    年     4    月   13     日
                                  書 記 官  林惠堉


司法院資訊處製作；財團法人民間司法改革基金會備份。
